ACORDAO-COMPLETO-2523296

ACÓRDÃO 1540/2022 ATA 7/2022 - PRIMEIRA CÂMARA

VISTOS, relatados e discutidos estes autos que tratam de pedido de reexame interposto por Arnoldo Jorge da Silva em face do Acórdão 6294/2021-TCU-Primeira Câmara, por meio do qual esta Corte de Contas considerou ilegal o ato de concessão de aposentadoria emitido em favor do recorrente;
ACORDAM os ministros do Tribunal de Contas da União, reunidos em Sessão da 1ª Câmara, ante as razões expostas pelo Relator e com fundamento nos arts. 33 e 48 da Lei 8.443/1992, em:
9.1. conhecer do presente pedido de reexame para, no mérito, negar-lhe provimento;
9.2. encaminhar cópia desta deliberação ao recorrente e à Universidade Federal de Santa Catarina.

Pedido de reexame interposto em face de decisão que considerou ilegal, ato de aposentadoria emitido em favor do recorrente.

Primeira Câmara

Universidade Federal de Santa Catarina.

3. Recorrente: Arnoldo Jorge da Silva (XXX.901.209-XX).

13.1. Ministros presentes: Walton Alencar Rodrigues (Presidente), Vital do Rêgo (Relator) e Jorge Oliveira.
13.2. Ministro-Substituto convocado: Augusto Sherman Cavalcanti.

ACORDAO-COMPLETO-2534452

Acórdão 2267/2022 - Primeira Câmara

VITAL DO RÊGO

Ministro Jorge Oliveira.

Adoto como relatório, com os devidos ajustes de forma, a instrução elaborada no âmbito da Secretaria de Recursos (peça 53) , com a qual se manifestou de acordo o corpo gerencial daquela unidade técnica especializada (peça 54) , a seguir transcrita:
INTRODUÇÃO
1.	Trata-se de pedido de reexame (peças 37 a 41) interposto por Arnoldo Jorge da Silva, ex-servidor da Universidade Federal de Santa Catarina, contra o Acórdão 6294/2021-TCU-Primeira Câmara (peça 25) , que teve como relator o Excelentíssimo Senhor Ministro Jorge Oliveira.
1.1. A deliberação recorrida apresenta o seguinte teor:
VISTOS, relatados e discutidos estes autos que tratam de três atos de aposentadoria, emitidos pela Universidade Federal de Santa Catarina.
ACORDAM os Ministros do Tribunal de Contas da União, reunidos em Sessão da 1ª Câmara, diante das razões expostas pelo Relator e com fundamento nos artigos 71, incisos III e IX, da Constituição Federal; 1º, inciso V, 39, inciso II, e 45 da Lei 8.443/1992, c/c os artigos 259, inciso II, 260, §§ 1º e 2º, e 262 do Regimento Interno, bem como na Súmula TCU 106, em:
9.1. considerar legal o ato de aposentadoria de Daltro Halla e determinar o seu registro;
9.2. considerar ilegal o ato de aposentadoria de Arnoldo Jorge da Silva e negar o seu registro;
9.3. dispensar a devolução das importâncias indevidamente recebidas de boa-fé pelo beneficiário até a data da notificação desta deliberação à unidade jurisdicionada;
9.4. determinar à Universidade Federal de Santa Catarina que:
9.4.1. no prazo de 15 (quinze) dias, a contar da ciência desta deliberação, sob pena de ressarcimento das quantias pagas indevidamente e responsabilização solidária da autoridade competente, comunique ao interessado a deliberação deste Tribunal e o alerte de que o efeito suspensivo proveniente de eventual interposição de recursos no TCU não o eximirá da devolução dos valores indevidamente recebidos após a notificação, em caso de desprovimento dos apelos; 
9.4.2. no prazo de 30 (trinta) dias, a contar da ciência desta deliberação:
9.4.2.1. promova o levantamento da situação de todos os servidores beneficiados pela Portaria 853, de 18 de agosto de 1999, informando a este Tribunal, em 90 (noventa) dias, as providências adotadas para o desfazimento das reintegrações indevidamente realizadas no regime estatutário;
9.4.2.2. encaminhe a este Tribunal, por cópia, comprovante da data em que o aposentado Arnoldo Jorge da Silva tomou conhecimento deste acórdão;
9.5. considerar tacitamente registrado em 6/11/2017 o ato de aposentadoria de Adriana Terezinha Pinheiro;
9.6. determinar à Secretaria de Fiscalização de Integridade de Atos e Pagamentos de Pessoal e de Benefícios Sociais que instrua prioritariamente os eventuais atos de concessão de aposentadoria dos servidores beneficiados pela Portaria 853, de 18 de agosto de 1999, da Universidade Federal de Santa Catarina, que se encontrem no TCU;
9.7. encaminhar os autos à Secretaria de Fiscalização de Integridade de Atos e Pagamentos de Pessoal e de Benefícios Sociais para a adoção dos procedimentos necessários com vistas à revisão de ofício da aposentadoria de Adriana Terezinha Pinheiro, nos termos do subitem 9.2.1 do Acórdão 122/2021-TCU-Plenário; 
9.8. dar ciência desta deliberação à Universidade Federal de Santa Catarina.
 (destacamos e sublinhamos) 
HISTÓRICO 
2.	Empregado celetista da UFSC, Arnoldo Jorge da Silva foi dispensado, antes da vigência da Lei 8.112/1990, e junto com outros 13 empregados obteve, em 1994, na Justiça do Trabalho, o direito à reintegração aos quadros da universidade. Contudo, foi efetuada, em 1999, a reintegração dos 14 litigantes como servidores ocupantes de cargos submetidos ao regime estatutário e não como empregados regidos pela CLT.
2.1. O acórdão do Tribunal Regional do Trabalho da 12ª Região consignou, expressamente, que os recorrentes deviam ser reintegrados no emprego. Essa decisão judicial não transformou o anterior vínculo empregatício regido pela CLT em estatutário e, por isso, não assegurou o direito ao enquadramento em cargo público efetivo da instituição de ensino superior, submetido ao regime estatutário, tal como realizado pela UFSC.
2.2. Assim, foi considerado ilegal o ato de aposentadoria no cargo público efetivo concedido ao recorrente, que já possui outra aposentadoria por tempo de contribuição no RGPS.
ADMISSIBILIDADE
3.	Reitera-se o exame de admissibilidade realizado pelo Sar/Serur (peça 42) , que opinou pelo conhecimento do recurso, nos termos do artigo 48 da Lei 8.443/1992, c/c os artigos 285 e 286, parágrafo único, do RI/TCU, suspendendo-se os efeitos do subitem 9.2 do Acórdão 6294/2021-TCU-Primeira Câmara. O Excelentíssimo Senhor Ministro Vital do Rêgo, mediante despacho de peça 45, concordou com esta unidade técnica.
EXAME DE MÉRITO
4.	Delimitação
4.1. Constitui objeto do presente recurso definir se:
a)	ocorreu a decadência do direito de revisar o ato administrativo de reintegração;
b)	houve inobservância do contraditório e da ampla defesa;
c)	é regular o ato de reintegração aos quadros de servidores da UFSC;
d)	há óbice para aposentadoria em dois regimes previdenciários;
e)	foram ignoradas a boa-fé, a razoabilidade, a dignidade da pessoa humana e a segurança jurídica.
5.	Da decadência do direito de revisar o ato administrativo de reintegração
5.1. Aduz o recorrente que ocorreu a decadência do direito de revisão de sua reintegração aos quadros da Universidade Federal de Santa Catarina, com base nos seguintes argumentos.
5.2. Consabido que, nos termos da jurisprudência do STF, o ato de concessão de aposentadoria é complexo, aperfeiçoando-se somente após a sua apreciação pela Corte de Contas, sendo inaplicável o art. 54 da Lei 9.784/1999 (peça 37, p. 5) .
5.3. Todavia, no caso concreto, o TCU busca anular/revisar ato administrativo de reintegração e transposição de cargos operada há mais de vinte e dois anos, por meio da Portaria 853, de 18/8/1999 (DOU de 25/8/1999) , o qual já se consolidou no tempo, em respeito aos princípios do direito adquirido, da segurança jurídica, da legalidade, da boa-fé, da confiança legítima dos atos administrativos, da razoabilidade, entre outros de estirpe constitucional (peça 37, p. 5) .
Análise
5.4. Na busca por ideias e conceitos de maior amplitude do ordenamento jurídico, é de mister ressaltar que a Constituição Federal de 1988 apresenta um complexo de diversos princípios, embora coordenados e conexos entre si, e que se destinam à consecução dos fins do Estado. Sobre a importância dos princípios, traz-se à colação a doutrina de Celso Antônio Bandeira de Mello:
Princípio - já averbamos alhures - é, por definição, mandamento nuclear de um sistema, verdadeiro alicerce dele, disposição fundamental que se irradia sobre diferentes normas compondo-lhes o espírito e servindo de critério para sua exata compreensão e inteligência exatamente por definir a lógica e a racionalidade do sistema normativo, no que lhe confere a tônica e lhe dá sentido harmônico. É o conhecimento dos princípios que preside a intelecção das diferentes partes componentes do todo unitário que há por nome sistema jurídico positivo (in Curso de Direito Administrativo, 15. Ed., São Paulo: Malheiros Editores Ltda., 2003, p. 817/8) .
5.5. Ora, não se pode relegar ao oblívio o princípio da segurança jurídica (fundamento da decadência prevista no art. 54 da Lei 9.784/1999) inserto no caput do art. 5º da Lei Maior e no art. 2º da Lei 9.784/1999, respectivamente:
Art. 5º. Todos são iguais perante a lei, sem distinção de qualquer natureza, garantindo-se aos brasileiros e aos estrangeiros residentes no País a inviolabilidade do direito à vida, à liberdade, à igualdade, à segurança e à propriedade, nos termos seguintes:
Art. 2º A Administração Pública obedecerá, dentre outros, aos princípios da legalidade, finalidade, motivação, razoabilidade, proporcionalidade, moralidade, ampla defesa, contraditório, segurança jurídica, interesse público e eficiência.
5.6. Para maior clareza, traz-se à colação a doutrina de Celso Antônio Bandeira de Mello:
Esta "segurança jurídica" coincide com uma das mais profundas aspirações do Homem: a da segurança em si mesma, a da certeza possível em relação ao que o cerca, sendo esta uma busca permanente do ser humano. É a insopitável necessidade de poder assentar-se sobre algo reconhecido como estável, ou relativamente estável, o que permite vislumbrar com alguma previsibilidade o futuro; é ela, pois, que enseja projetar e iniciar, consequentemente - e não aleatoriamente, ao mero sabor do acaso -, comportamentos cujos frutos são esperáveis a médio e longo prazo. Dita previsibilidade é, portanto, o que condiciona a ação humana. Esta é a normalidade das coisas (in Curso de Direito Administrativo, 15. Ed, São Paulo: Malheiros Editores, 2003, p. 113/4) .
5.7. Todavia, não se pode levar ao paroxismo o princípio da segurança jurídica. É nesse sentido a doutrina de Daniel Galdino Sarmento:
 (...) no sistema constitucional brasileiro não há qualquer princípio, direito, garantia individual ou bem jurídico que tenha caráter absoluto (apud Melchíades Rodrigues Martins, in Justa Causa: do empregado, do empregador, culpa recíproca. São Paulo: LTr, 2010, p. 76) .
5.8. Percebe-se, no caso em tela, a colisão entre os princípios da segurança jurídica e da necessidade de concurso público para a investidura em cargo público, uma vez que, se, por um lado, houve o transcurso de mais de 5 anos entre a transposição do recorrente para o Regime Jurídico Único e a data de hoje; por outro, houve a violação ao princípio da necessidade de aprovação em concurso público para a investidura em cargo público.
5.9. Versando sobre a colisão entre princípios, é de rigor considerar a doutrina de Raquel Melo Urbano de Carvalho:
Analisando a distinção entre o conflito entre regras e entre princípios, afirma Márcia Fratari Majadas que o conflito entre regras gera a incompatibilidade entre ambas, devendo uma delas ser eliminada do sistema. Já os princípios, diferentemente das regras jurídicas, imperativas e de decisão definitiva, "não trazem consigo tal imperatividade e decisão definitiva; são facultativos, objetivando harmonizar os vários valores que encenam".
 (...) 
A colisão entre princípios passa por um juízo de peso, de definir, mediante a ponderação dos bens em confronto, qual deles terá primazia naquela realidade, de modo a ser definida a sua prevalência em face do outro. É importante frisar que, nestas situações, "nem por isso a validade do princípio preterido é questionada, pois o que há é apenas uma relação de precedência condicionada, mas sem cogitar a possibilidade de seu desaparecimento do ordenamento jurídico, senão naquele cenário específico.
 (...) 
Assevera Alexy que, quando os princípios entram em colisão, um deles tem de ceder ao outro. Isto, contudo, não significa declarar inválido o princípio não incidente, nem mesmo compreendê-lo como exceção, mas trata-se apenas da circunstância de que, sob certas circunstâncias, um princípio precede ao outro. Sob circunstâncias diversas, a questão da precedência pode ser solucionada de modo diverso.
 (...) 
Admite-se que em situações complexas, que a doutrina convencionou chamar de hard cases, pode se mostrar necessário, inclusive, ponderar alguns destes princípios que estejam em tensão, porquanto a simultaneidade da sua incidência não conduziria à solução do problema posto ao Poder Público. Eventual restrição da força coercitiva de um deles, em virtude das especificidades concretas de um certo contexto, não significa que o princípio deixou de ser válido no sistema, não sendo cabível falar em derrogação. Cogita-se, hodiernamente, da possibilidade de uma norma principiológica válida, que continue a integrar o ordenamento, não incidir em um caso específico, após realizado o juízo de ponderação naquela realidade.
 (...) 
Atente-se para o fato de que a ponderação entre princípios não consiste em atividade matemática ou exata. Impõe-se cautela quando da análise de situações concretas em que princípios igualmente válidos colidem entre si, sob pena de, ausente um mínimo de objetividade, parâmetros subjetivos arbitrários orientarem o processo hermenêutico. Surge, neste contexto, a proporcionalidade como critério capaz de orientar a definição pelo princípio ao qual será assegurada precedência no caso concreto, diante das normas vigentes em face do conflito em questão.
 (...) 
O princípio da proporcionalidade assume, em relação à técnica da ponderação, a função auxiliar de identificar, em dada situação empírica, qual a norma principiológica incide como meio adequado, necessário e proporcional para realizar o fim legítimo na espécie. Trata-se, assim, de um instrumento jurídico para elucidação de conflitos, porquanto guia potencial da atividade interpretativa necessária à acomodação de princípios de tensão, a serem eleitos ou rejeitados, renovados e redimensionados, em cada realidade.
É nesse mesmo sentido a orientação de Oscar Vilhena:
"Nesse contexto, as exigências do princípio da proporcionalidade representam um método geral para a solução de conflitos entre princípios, isto é, um conflito entre normas que, ao contrário do conflito entre regras, é resolvido não pela revogação ou redução teleológica de uma das normas conflitantes nem pela explicitação de distinto campo de aplicação entre as normas, mas antes e tão somente pela ponderação do peso relativo de cada uma das normas em tese aplicáveis e aptas a fundamentar decisões em sentidos opostos. Nessa última hipótese, aplica-se o princípio da proporcionalidade para estabelecer ponderações entre distintos bens constitucionais."
 (...) Em síntese, a aplicação do princípio da proporcionalidade se dá quando verificada restrição a determinado direito fundamental ou um conflito entre distintos princípios constitucionais de modo a exigir que se estabeleça o peso relativo de cada um dos direitos por meio da aplicação das máximas que integram o mencionado princípio da proporcionalidade. (...) 
Elucida Gilmar Mendes que o que há de se perquirir, na aplicação da proporcionalidade, é se, em face do conflito entre dois bens constitucionais em tensão, o ato impugnado afigura-se adequado (isto é, apto para produzir o resultado desejado) , necessário (isto é, insubstituível por outro menos gravoso e igualmente eficaz) e proporcional em sentido estrito (ou seja, se estabelece uma relação ponderada entre o grau de restrição de um princípio e o grau de realização do princípio contraposto. (o.c., p. 226-236) .
5.10. Assim, restou assente que o princípio da proporcionalidade é o critério jurídico adequado para a solução de conflito entre os princípios da segurança jurídica e da necessidade de concurso público para a investidura em cargo público. Demais disso, o princípio da proporcionalidade é formado por três subprincípios, quais sejam: a adequação, a necessidade e a proporcionalidade em sentido estrito.
5.11. Sobre o subprincípio da proporcionalidade em sentido estrito, assim discorre Suzana de Toledo Barros:
Muitas vezes, um juízo de adequação e necessidade não é suficiente para determinar a justiça da medida restritiva adotada em uma determinada situação, precisamente porque dela pode resultar uma sobrecarga ao atingido que não se compadece com a ideia de justa medida. Assim, o princípio da proporcionalidade stricto sensu, complementando os princípios da adequação e da necessidade, é de suma importância para indicar se o meio utilizado encontra-se em razoável proporção com o fim perseguido. A ideia de equilíbrio entre valores e bens é exalçada.
Isso quer dizer que o juiz, quando considera adequada a relação entre determinada restrição e o fim a que se destina, ou mesmo quando reconhece a inexistência de outro meio menos gravoso que pudesse conduzir ao mesmo resultado, nem por isso está a chancelar uma providência que imponha ônus demasiados ao atingido. Há situações em que é plenamente possível identificar um desequilíbrio na relação meio-fim, sem que se possa concluir pela desnecessidade da providência legislativa, porque não está em causa a existência de outra medida menos lesiva, mas, sim, a precedência de um bem ou interesse sobre outro (in O princípio da proporcionalidade e o controle das leis restritivas de direitos fundamentais, 2ª Ed., Brasília: Brasília Jurídica, 2000, p. 82-83) .
5.12. Para a aferição da proporcionalidade em sentido estrito, é de rigor considerar a lógica do razoável de Luís Recaséns Siches (in Tratado General de Filosofia del Derecho, Vigésima Edición, México: Editorial Porrúa, 2010, p. 642) . Assim, vem à baila a doutrina de Alípio Silveira:
Recaséns Siches, ao considerar os vários métodos modernos esboçados nos primeiros capítulos - método teleológico, método histórico-evolutivo ou progressivo, método da "vontade da lei", nos mostra que cada um deles encerra uma parte da verdade, mas que a sua síntese final, em cada caso concreto, será dada pelo "logos do razoável". Mal comparando, a operação interpretativa se assemelha à execução de uma partitura musical. Vários são os instrumentos - no caso os métodos de interpretação - mas eles devem formar um conjunto harmônico, sob a batuta do maestro, no caso, o logos do razoável, o qual, como veremos em breve, corresponde à ideia básica do bem comum (in Hermenêutica no Direito Brasileiro, vol. I: São Paulo: Editora Revista dos Tribunais, 1968, p. 83) .
5.13. Sobre a incidência da lógica do razoável no Direito brasileiro, e mais especificamente ao Direito Administrativo, registra-se a doutrina de Carlos Henrique Bezerra Leite:
A lógica do razoável está implicitamente prevista no art. 5º da LINDB, segundo o qual "na aplicação da lei, o juiz atenderá aos fins sociais a que ela se dirige e às exigências do bem comum". Esta disposição é perfeitamente aplicável a todos os ramos do Direito, inclusive, e especialmente, no Direito do Trabalho (in Curso de Direito do Trabalho, 6ª ed., São Paulo: Saraiva, 2015, p. 112) .
5.14. De salientar que o argumento da "lógica do razoável" já foi acolhido por este Tribunal, conforme se infere do voto proferido pelo Ministro Augusto Nardes (TC Processo 030.349/2008-4, Acórdão 11231/2015-TCU-Segunda Câmara) , como segue:
17.	 De outro lado, a par das irregularidades atribuídas ao recorrente frente a todos os elementos que conformam a situação fática, e em busca da decisão mais justa, concordo com o auditor da Serur, quando afirma que (...) "é de mister a utilização da 'lógica do razoável', que tem tanta dignidade quanto a lógica tradicional pura, porém uma lógica impregnada de pontos de vista estimativos, de critérios de valoração e de pautas axiológicas".
5.15. No caso concreto, a estimativa, o critério de valoração e a pauta axiológica devem levar em conta que o atendimento ao princípio da segurança jurídica (previsto no caput do art. 5º da Carta Política) , resultaria, a um só tempo, na violação dos princípios da observância do concurso público, da impessoalidade, da moralidade e da igualdade (plasmados nos arts. 5º, 37, inciso II, e 40 da Lei Maior) .
5.16. É nesse sentido o seguinte julgado do STF, por ocasião da apreciação do MS 28.279:
MANDADO DE SEGURANÇA. ATIVIDADE NOTARIAL E DE REGISTRO. INGRESSO. CONCURSO PÚBLICO. EXIGÊNCIA. ARTIGO 236, PARÁGRAFO 3º, DA CONSTITUIÇÃO FEDERAL. NORMA AUTO-APLICÁVEL. DECADÊNCIA PREVISTA NO ARTIGO 54 DA LEI 9.784/1999. INAPLICABILIDADE A SITUAÇÕES INCONSTITUCIONAIS. PREVALÊNCIA DOS PRINCÍPIOS REPUBLICANOS DA IGUALDADE, DA MORALIDADE E DA IMPESSOALIDADE. SUBSTITUTO EFETIVADO COMO TITULAR DE SERVENTIA APÓS A PROMULGAÇÃO DA CONSTITUIÇÃO FEDERAL. IMPOSSIBLIDADE. ORDEM DENEGADA. 
1. O art. 236, § 3º, da Constituição Federal é norma auto-aplicável. 
2. Nos termos da Constituição Federal, sempre se fez necessária a submissão a concurso público para o devido provimento de serventias extrajudiciais eventualmente vagas ou para fins de remoção. 
3. Rejeição da tese de que somente com a edição da Lei 8.935/1994 teria essa norma constitucional se tornado auto-aplicável. 
4. Existência de jurisprudência antiga e pacífica do Supremo Tribunal Federal no sentido da indispensabilidade de concurso público nesses casos (Ações Diretas de Inconstitucionalidade 126/RO, rel. Min. Octavio Gallotti, Plenário, DJ 5/6/1992; 363/DF, 552/RJ e 690/GO, rel. Min. Sydney Sanches, Plenário, DJ 3/5/1996 e 25/8/1995; 417/ES, rel. Min. Maurício Corrêa, Plenário, DJ 5/5/1998; 3.978/SC, rel. Min. Eros Grau, Plenário, DJe 29/10/2009) . 
5. Situações flagrantemente inconstitucionais como o provimento de serventia extrajudicial sem a devida submissão a concurso público não podem e não devem ser superadas pela simples incidência do que dispõe o art. 54 da Lei 9.784/1999, sob pena de subversão das determinações insertas na Constituição Federal. 
6. Existência de jurisprudência consolidada da Suprema Corte no sentido de que não há direito adquirido à efetivação de substituto no cargo vago de titular de serventia, com base no art. 208 da Constituição pretérita, na redação atribuída pela Emenda Constitucional 22/1983, quando a vacância da serventia se der já na vigência da Constituição de 1988 (Recursos Extraordinários 182.641/SP, rel. Min. Octavio Gallotti, Primeira Turma, DJ 15/3/1996; 191.794/RS, rel. Min. Maurício Corrêa, Segunda Turma, DJ 6/3/1998; 252.313-AgR/SP, rel. Min. Cezar Peluso, Primeira Turma, DJ 2/6/2006; 302.739-AgR/RS, rel. Min. Nelson Jobim, Segunda Turma, DJ 26/4/2002; 335.286/SC, rel. Min. Carlos Britto, DJ 15/6/2004; 378.347/MG, rel. Min. Cezar Peluso, DJ 29/4/2005; 383.408-AgR/MG, rel. Min. Ellen Gracie, Segunda Turma, DJ 19/12/2003; 413.082-AgR/SP, rel. Min. Eros Grau, Segunda Turma, DJ 5/5/2006; e 566.314/GO, rel. Min. Cármen Lúcia, DJe 19.12.2007; Agravo de Instrumento 654.228-AgR/MG, rel. Min. Gilmar Mendes, Segunda Turma, DJe 18/4/2008) . 
7. Reafirmada a inexistência de direito adquirido de substituto que preenchera os requisitos do art. 208 da Carta pretérita à investidura na titularidade de Cartório, quando a vaga tenha surgido após a promulgação da Constituição de 1988, pois esta, no seu art. 236, § 3º, exige expressamente a realização de concurso público de provas e títulos para o ingresso na atividade notarial e de registro. 
8. Os princípios republicanos da igualdade, da moralidade e da impessoalidade devem nortear a ascensão às funções públicas. 
9. Segurança denegada (grifos acrescidos) .
5.17. Assim, utilizando as ideias de Luís Recaséns Siches como fachos iluminadores à compreensão da questão em análise, entende-se que o subprincípio da proporcionalidade em sentido estrito aponta no sentido da prevalência do princípio da necessidade de concurso público para a investidura em cargo público, em detrimento do princípio da segurança jurídica. Não há, portanto, que se falar na incidência da decadência prevista no art. 54 da Lei 9.784/1999 quanto ao enquadramento do recorrente no Regime Jurídico Único. Daí porque não merecem prosperar os argumentos por ele apresentados.
5.18. Isso, contudo, não significa declarar inválido o princípio da segurança jurídica, nem mesmo compreendê-lo como exceção, mas trata-se, apenas, da circunstância de que, no caso concreto, o princípio da necessidade do concurso público precede ao da segurança jurídica. Sob circunstâncias diversas, a questão da precedência pode ser solucionada de outro modo.
5.19. Reforçando esse entendimento vem à baila outras deliberações do Pretório Excelso:
A Primeira Turma negou provimento a recurso ordinário em mandado de segurança em que servidores anistiados pleiteavam o reingresso ao serviço público em regime estatutário. No caso, os recorrentes, anistiados pela Lei 8.878/1994, teriam questionado ato que determinara o retorno ao serviço público, em quadro especial em extinção do Ministério das Cidades, sob o regime celetista. A Turma afirmou que a possibilidade de transformação de empregos em cargos públicos não garantiria amparo automático à pretensão dos recorrentes. Ressaltou que a Lei 8.878/1994 dera tratamento especial aos casos de exoneração, demissão ou dispensa em virtude de o tomador dos serviços haver sido extinto, liquidado ou privatizado. O benefício previsto na citada lei ficara jungido à transferência, absorção ou execução da atividade do órgão extinto por outro da Administração Pública Federal. Enfatizou que o reingresso nos quadros do Poder Executivo não implicaria necessária submissão ao estatuto dos servidores públicos federais. Na situação concreta, a manutenção do regime celetista resultaria das características originais dos vínculos rompidos. Salientou que isso se dera em atenção às normas que regulamentaram a anistia, as quais teriam previsto a observância do cargo ou emprego anteriormente ocupado (Lei 8.878/1994, art. 2º e Decreto 6.077/2007) . Ademais, descaberia atribuir natureza autárquica à extinta Empresa Brasileira de Transportes Urbanos (EBTU) , simplesmente em razão das atividades por ela desempenhadas. A entidade teria sido expressamente qualificada como empresa pública, consoante previsão do art. 5º da Lei 6.291/1975, dotada, portanto, de personalidade jurídica de direito privado e, consequentemente, submetidas à CLT. O Ministro Edson Fachin consignou que a adoção do regime estatutário violaria, também, o princípio do concurso público. RMS 30548/DF, rel. Min. Marco Aurélio, 15/9/2015 (RMS 30548) (Informativo 799, 1ª Turma) .
Em conclusão de julgamento, o Plenário denegou mandado de segurança impetrado contra ato do TCU, que negara registro às aposentadorias das impetrantes - v. Informativo 477. No caso, as impetrantes teriam sido beneficiadas pela anistia, com fundamento no art. 8º, § 5º, do ADCT, e reintegradas no quadro funcional do Ministério da Educação. Ressaltou-se que o TCU limitara-se a examinar a concessão da aposentadoria com base no art. 71, inciso III, da CF e não a anistia em si. Reputou-se que as impetrantes não teriam ocupado cargo, função ou emprego público na Administração Pública Federal, mas apenas teriam desempenhado atividade temporária sem qualquer vínculo, junto a pessoas jurídicas de direito privado para a efetivação do transitório Programa Nacional de Alfabetização. MS 25916/DF, rel. Min. Marco Aurélio, 19/9/2013 (MS-25916) (Informativo 720, Plenário) .
5.20. Ademais, a sedimentada jurisprudência da Suprema Corte é no sentido de classificar como ato complexo a concessão de aposentadoria, reforma ou pensão, consoante os seguintes julgados (RMS 3881/SP, MS 19875/DF, RE 195861/ES e MS 23665/DF) .
5.21. Assim, sendo o ato de aposentadoria e/ou pensão complexo, este somente passa a estar plenamente formado (perfeito) , válido (aferição da legalidade com reflexo de definitividade perante a Administração) e eficaz (plenamente oponível a terceiros, deixando de apresentar executoriedade provisória) quando recebe o registro pela Corte de Contas. Tal entendimento decorre do disposto no inciso III do art. 71 da Constituição Federal, que estabelece que compete ao Tribunal de Contas da União apreciar, para fins de registro, a legalidade dos atos de admissão, assim como a concessão de aposentadoria, reforma ou pensão.
5.22. Nessa perspectiva, impõe-se reconhecer que referidos atos possuem natureza precária, razão pela qual, até que haja o efetivo julgamento e o consequente registro pela Corte de Contas, não há que se falar em direito adquirido, ato jurídico perfeito, proteção da confiança, ou em irredutibilidade dos proventos, tendo em vista a ausência de aperfeiçoamento e definitividade dos atos.
5.23. A propósito do tema, colaciona-se entendimento esposado pela Corte Constitucional ao decidir no âmbito do RE 195861/ES:
APOSENTADORIA. ATO ADMINISTRATIVO DO CONSELHO DA MAGISTRATURA. NATUREZA. COISA JULGADA ADMINISTRATIVA. INEXISTÊNCIA. O ato de aposentadoria exsurge complexo, somente se aperfeiçoando com o registro perante a Corte de Contas. Insubsistência da decisão judicial na qual assentada, como óbice ao exame da legalidade, a coisa julgada administrativa.
5.24. No caso em apreço, não houve o registro em razão da constatação de ilegalidade no ato, o que afasta, por si só, a presunção de legitimidade do ato administrativo que concedeu o benefício, não havendo, assim, que se falar em violação da segurança jurídica ou de proteção da confiança, tampouco de direito adquirido à aposentação pelo regime estatutário.
5.25. Nesse sentir, é de se propor a rejeição dos argumentos do recorrente. 
6.	Do contraditório e da ampla defesa
6.1	. Aduz-se que houve inobservância do contraditório e da ampla defesa, com base nos seguintes argumentos.
6.2. O ato de aposentadoria do recorrente foi julgado ilegal, em razão da revisão do ato de transposição de cargos operada pela UFSC, por meio da Portaria 853/1999, após decisão judicial trabalhista de reintegração (peça 37, p. 7) .
6.3. Malgrado o disposto na Súmula Vinculante 3, a Corte de Contas não oportunizou ao recorrente o direito ao contraditório e à ampla defesa, visto que a apreciação da legalidade do ato de concessão inicial de aposentadoria teve por objeto revisão do ato de reintegração (peça 37, p. 6) .
6.4. Transcreve as disposições dos arts. 3º, inciso II, 38, §§ 1º e 2º, e 38 da Lei 9.784/1999 e assevera que a ausência de oportunidade prévia ao autor configura manifesta quebra do direito constitucional à ampla defesa. Traz à colação trecho do voto proferido pelo Ministro Celso de Mello acerca do devido processo legal (STF MS 27422-AgR) , bem como da doutrina (MEDAUAR, Odete. Direito Administrativo Moderno. 20ª edt. Editora RT, 2016. p. 205, MEIRELLES, Hely Lopes. Direito Administrativo Brasileiro. 34. ed. São Paulo: Malheiros. 2008. p. 702, e Harrison Leite. Manual de Direito Financeiro. Editora jus podivum, 3ª edição, 2014, p. 349) (peça 37, p. 6-8) .
6.5. A quebra do contraditório e da ampla defesa em processo administrativo deve resultar no provimento do pedido de reexame para declarar nulo o acórdão recorrido (peça 37, p. 8) 
Análise
6.6. Cabe ressaltar que a atuação desta Corte de Contas, no que tange ao julgamento de atos de pessoal para fins de registro, segue o balizamento estabelecido pelo Supremo Tribunal Federal na Súmula Vinculante 3, que excepciona a apreciação da legalidade do ato de concessão inicial de aposentadoria, reforma e pensão da necessidade de observância do contraditório e ampla defesa.
6.7. O STF também fixou a seguinte tese de repercussão geral (tema 445) , no bojo no RE 636.553, de relatoria do Ministro Gilmar Mendes:
Em atenção aos princípios da segurança jurídica e da confiança legítima, os Tribunais de Contas estão sujeitos ao prazo de 5 anos para o julgamento da legalidade do ato de concessão inicial de aposentadoria, reforma ou pensão, a contar da chegada do processo à respectiva Corte de Contas. (destacou-se) 
6.8. Assim, como o ato em reexame foi enviado ao TCU em 1/8/2018 (peça 3) e apreciado na Sessão da Primeira Câmara de 13/4/2021 (peça 25) , não há que se falar em decadência administrativa nem em prescrição quinquenal, nem em obrigatoriedade de oitiva prévia do interessado. De igual modo, ficam afastadas as alegadas inobservâncias da segurança jurídica, da proteção da confiança, do ato jurídico perfeito, do direito adquirido, da coisa julgada ou dos princípios do contraditório, da ampla defesa e do devido processo legal.
6.9. A atuação do Tribunal de Contas da União deu-se em consonância com a competência estabelecida no art. 71, inciso III, da Carta Magna quanto à apreciação, para fins de registro, da legalidade de ato de concessão de aposentadoria, na forma regulamentada pela Lei 8.443/1992 (art. 1º, inciso V) , pelo Regimento Interno (arts. 1º, inciso VIII, 259 e seguintes) e pela Instrução Normativa TCU 78/2018, que dispõe sobre o envio, o processamento e a tramitação de informações alusivas a atos de admissão de pessoal e de concessão de aposentadoria, reforma e pensão, para fins de registro, no âmbito da Corte de Contas, nos termos do art. 71, inciso III, da Constituição Federal.
6.10. Prevê o art. 260, § 1º, do Regimento Interno que a autoridade administrativa responsável por atos de aposentação submeterá os dados e informações necessários ao respectivo órgão de controle interno, que deverá emitir parecer sobre a legalidade dos atos e torná-los disponível à apreciação do Tribunal, que determinará o registro dos atos que considerar legais e recusará o registro dos atos considerados ilegais.
6.11. Nos termos do art. 262, caput e § 2º, do referido Regimento, uma vez recusado o registro do ato de concessão pelo TCU, cabe ao órgão de origem a adoção de providências para fazer cessar o pagamento dos proventos no prazo de quinze dias, contados da ciência da decisão do Tribunal, bem como emitir novo ato, se for o caso, escoimado da irregularidade verificada.
6.12. Entende-se que esses procedimentos foram seguidos pela Corte de Contas na negativa de registro do ato de aposentadoria em reexame, não merecendo prosperar as contestações do ex-servidor acerca de possíveis inobservâncias do devido processo legal.
6.13. Cumpre ressaltar que o aposentado não foi prejudicado por eventual demora no julgamento do ato de concessão, uma vez que valores a maior porventura recebidos, nesse interregno de tempo, não precisarão ser ressarcidos aos cofres públicos, ante o reconhecimento da boa-fé e a aplicação da Súmula TCU 106.
6.14. Dessa forma, opina-se pela rejeição dos argumentos apresentados pelo recorrente.
7.	Do ato de reintegração aos quadros de servidores da UFSC
7.1. Defende a regularidade da reintegração e transformação do emprego em cargo público, com base nos seguintes argumentos.
7.1. Cópias da Carteira de Trabalho e Previdência Social do recorrente indicam que foi admitido pela UFSC em 6/4/1987 e demitido no dia 1/5/1990 (peça 37, p. 9-10) .
7.2. Na ação trabalhista junto à 3ª Junta de Conciliação e Julgamento de Florianópolis (Processo TRT/SC/RO-EV 7187/1991) , houve a prolação, em grau recursal, do Acórdão 2ª T 5888/1994 pelo TRT da 12ª Região (peça 14) , assegurando o direito à reintegração no emprego dos quatorze trabalhadores despedidos sem justa causa (peça 37, p. 9) .
7.3. Por meio da Portaria 853/DRH/1999, publicada no DOU de 25/8/1999, com efeitos financeiros a partir de 6/10/1997, a UFSC reintegrou o recorrente ao seu quadro de pessoal (página 57 da CTPS) , podendo ser observado na anotação de página 56 da CTPS que o emprego de página 18 (peça 37, p. 9) foi transformado em cargo público, de acordo com o art. 243 da Lei 8.112/1990 (peça 37, p. 9-10) . 
7.4. Não detém o TCU poderes jurisdicionais para exercer revisão de decisões judiciais. O fato de o acórdão trabalhista não fazer expressa menção a reintegração em cargo público não pode servir de motivação para o desrespeito à referida decisão judicial, com violação à coisa julgada (peça 37, p. 10-12) . A própria fundamentação do acórdão trabalhista refere-se à situação de emprego público, ou seja (peça 14) :
A repentina despedida, sem justa causa, violou, sem dúvida, disposição legal. Não, evidentemente, a norma prevista no art. 19 do ato das Disposições Constitucionais Transitórias da Constituição da República, mas o do art. 50 do Decreto 94.664, de 23 de julho de 1987.
7.5. O acórdão trabalhista refere-se à reintegração a emprego público, já que o art. 19 do ADCT trata de estabilização em cargo público, enquanto o disposto no art. 50 do Decreto 94.664/1987 aplica-se à dispensa de servidor (peça 37, p.11) .
7.6. O recorrente, uma vez reintegrado ao quadro de funcionários de autarquia federal, tem os mesmos direitos de quem nunca foi demitido, fazendo jus ao disposto no § 1º do art. 243 da Lei 8.112/1990, ou seja, transformação do emprego em cargo público. O art. 28 dessa mesma Lei conceitua reintegração como reinvestidura do servidor estável no cargo anteriormente ocupado, ou no cargo resultante de sua transformação (peça 37, p. 13-14) .
7.7. No âmbito da CLT, a reintegração ao trabalho consiste em devolver ao empregado o vínculo de emprego, que lhe foi tirado pelo abuso de poder da empresa, assim como todas as garantias contratuais havidas antes da demissão (peça 37, p. 14) .
Análise 
7.8. O formulário de peça 3, em análise no presente processo de aposentadoria, refere-se à alteração da concessão inicial do recorrente, em 10/1/2013, por meio do qual a universidade promoveu a integralização dos proventos do inativo por força da melhoria prevista no art. 190 da Lei 8.112/1990. Consta dos autos que o ato inicial de aposentadoria compulsória aos 70 anos de idade, com efeitos a partir de 13/5/2003, não foi encaminhado para apreciação pela Corte de Contas (peça 8, p. 2, e peça 19) .
7.8. O recorrente era empregado celetista da UFSC em 6/4/1987. Em momento anterior à vigência da Lei 8.112/1990, ele e outros 13 empregados foram dispensados e ingressaram com ação judicial de reintegração na 3ª Junta de Conciliação e Julgamento de Florianópolis, Processo TRT/SC/RO-EV 7187/1991 (peça 14, p. 2-10) . Após julgamento pelo Tribunal Regional do Trabalho da 12ª Região, e tendo os interessados obtido sentença favorável, foram efetivados nos quadros da universidade, não como empregados com contratos de trabalho sujeitos à CLT, mas como servidores detentores de cargos submetidos ao regime estatutário da Lei 8.112/1990, conforme Portaria 853/1999, publicada no Diário Oficial da União de 25/8/1999 (peça 14, p. 23) .
7.9. O Ministério Público junto ao TCU, ao analisar todo o teor da decisão proferida no processo trabalhista, emitiu parecer no sentido de que o órgão de pessoal da UFSC extrapolou os limites da decisão final, ao promover um indevido reenquadramento dos litigantes ex-celetistas, com efeitos sobre o vínculo estatutário imposto pelo art. 243 da Lei 8.112/1990, o qual rompeu a relação celetista dos interessados. Isso porque o acórdão proferido pelo TRT da 12ª Região (peça 14, p. 5) reconheceu-lhes o direito à reintegração aos empregos ocupados antes da Lei 8.112/1990, não tendo o condão de transformar tais vínculos em cargos estatutários decorrentes da aplicação do disposto no art. 243 desse diploma legal (peça 24) .
7.10. Ressaltou que a reintegração, na forma como concretizada pela UFSC, representa flagrante burla ao princípio do concurso público. A Súmula Vinculante 43, exarada pelo Supremo Tribunal Federal, diz que:
É inconstitucional toda modalidade de provimento que propicie ao servidor investir-se, sem prévia aprovação em concurso público destinado ao seu provimento, em cargo que não integra a carreira na qual anteriormente investido.
7.11. Destacou que, em situação similar, a Corte de Contas considerou irregular e sem respaldo legal ou jurisdicional a alteração de regime de empregados ex-celetistas oriundos da Portobrás e que foram posteriormente reintegrados ao serviço público federal como servidores estatutários, com base na anistia promovida pela Lei 8.878/1994 (Acórdão 303/2015-TCU-Plenário, de relatoria do Ministro Vital do Rêgo) .
7.12. Ao discordar da instrução técnica e dar acolhimento às conclusões da Procuradoria, no sentido de considerar o ato de aposentadoria estatutária ilegal, o Relator a quo observou que o acórdão do TRT da 12ª Região, já proferido sob a égide da Lei 8.112/1990, expressamente consignou que "Os recorrentes devem, pois, ser reintegrados no emprego", sem fazer qualquer menção a provimento de cargo público em função da reintegração ou determinar que os reclamantes fossem enquadrados em cargo público efetivo da universidade, tal como realizado (peça 26) .
7.13. Transcreve-se, a seguir, a ementa do Acórdão - 2ª T - 5888/1994, proferido pelo TRT da 12ª Região, no Processo TRT/SC/RO-EV 7187/1991 (peça 14, p. 2) :
DESPEDIDA SEM JUSTA CAUSA. REINTEGRAÇÃO. Reintegra-se no emprego quem, por força de norma legal, não poderia ser despedido sem justa causa.
7.14. Consta do relatório que os reclamantes recorrem da sentença, pretendendo a manutenção do vínculo empregatício, a equiparação salarial com servidores que desempenhavam as mesmas funções e a indenização de verbas vencidas e não pagas (peça 14, p. 3) . 
7.15. No voto que embasou o provimento do recurso dos reclamantes, consignou-se que (peça 14, p. 5) :
A repentina despedida, sem justa causa, violou, sem dúvida, disposição legal. Não, evidentemente, a norma prevista no art. 19 do Ato das Disposições Constitucionais Transitórias da Constituição da República, mas a do art. 50 do Decreto 94.664, de 23 de julho de 1987. 
Os recorrentes devem, pois, ser reintegrados no emprego.
7.16. Como admite o próprio recorrente, o acórdão trabalhista refere-se à reintegração a emprego público, já que o art. 19 do ADCT trata de estabilização em cargo público, enquanto o disposto no art. 50 do Decreto 94.664/1987 aplica-se à dispensa de servidor (peça 37, p.11) .
7.17. No processo em análise, a Corte de Contas em momento algum questionou a legitimidade da reintegração do servidor, mas tão somente a alteração de seu anterior vínculo de trabalho, de natureza celetista, para o regime estatutário. No voto condutor do acórdão recorrido, foi observado que, nem mesmo quando a reintegração foi concretizada com base em lei em sentido estrito, o TCU entendeu lícita a transposição de celetista para estatutário, como no caso dos empregados de empresas públicas extintas que foram anistiados com base na Lei 8.878/1994, conforme os Acórdão 303/2015-TCU-Plenário (Relator Ministro Vital do Rêgo) , 842/2020-TCU-1ª Câmara (Relator Ministro Walton Alencar Rodrigues) e 1.409/2019-TCU-1ª Câmara (Relator Ministro Bruno Dantas) . 
7.18. Dessa forma, entende-se que não há, em relação ao recorrente, direito subjetivo ao enquadramento no regime estatutário, não merecendo reparos a conclusão do Relator a quo de que a decisão judicial na seara trabalhista não transformou o anterior vínculo empregatício regido pela CLT em estatutário, sendo irregular a transposição de cargos operada pela UFSC e, consequentemente, ilegal o ato de aposentadoria no cargo púbico efetivo de Arnoldo Jorge da Silva, que, conforme apurou o MPTCU, já possui outra aposentadoria por tempo de contribuição no RGPS.
7.19. Vale lembrar que também não é possível o eventual aproveitamento em cargo distinto daquele para o qual o trabalhador foi originalmente contratado, por ser inconstitucional toda modalidade de provimento que propicie ao servidor investir-se, sem prévia aprovação em concurso público destinado ao seu provimento, em cargo que não integra a carreira na qual anteriormente investido, nos termos da Súmula Vinculante 43 do STF.
7.20. Diante disso, deve-se rejeitar os argumentos apresentados pelo recorrente.
8.	Da aposentadoria em dois regimes previdenciários
8.1. Aduz-se que não há óbice para o recebimento de duas aposentadorias, com base nos seguintes argumentos.
8.2. Além da contratação pela UFSC, exerceu outras atividades sujeitas ao RGPS, conforme cópias da CTPS (peça 37, p. 14-15) .
8.3. Assim, computando-se de forma separada as contribuições vertidas para a autarquia federal e para o regime geral, é possível o recebimento de duas aposentadorias de natureza distintas (peça 37, p. 16) .
Análise
8.4. Entende-se que a discussão acerca da acumulação de proventos de aposentadorias em regimes previdenciários diversos em nada aproveita ao recorrente, uma vez que a sua aposentadoria estatutária foi considerada ilegal e teve seu registro negado pela Corte de Contas.
9.	Da boa-fé, da razoabilidade, da dignidade da pessoa humana e da segurança jurídica
9.1. Requer-se a reforma do acórdão do TCU que negou registro ao ato de aposentadoria após dezoito anos de sua concessão (15/5/2003) , com base nos princípios constitucionais da razoabilidade e da dignidade da pessoa humana, bem como medida de segurança jurídica (peça 37, p. 16) .
9.2. O recorrente é quase nonagenário (88 anos) , portador de várias enfermidades, inclusive câncer, depende dos proventos para sua sobrevivência e para viver dignamente (peça 37, p. 16) . 
9.3. Traz à colação extenso trecho doutrinário da lavra de Miguel Reale (in Revogação e Anulamento do Ato Administrativo. Rio de Janeiro: Forense, 1980, p. 69-71) , no qual conclui que, se a decretação da nulidade é feita tardiamente, quando a inércia da Administração já permitiu se constituíssem situações de fato revestidas de forte aparência de legalidade, a ponto de fazer gerar nos espíritos a convicção de sua legitimidade, seria deveras absurdo que, a pretexto da eminência do Estado, se concedesse às autoridades um poder-dever indefinido de autotutela (peça 37, p. 16-17) .
9.4. A jurisprudência do STF, bem como a do TCU, têm admitido a convalidação de atos decorrentes do regular exercício de competências administrativas, postergados por longos períodos de tempo, sob o manto da moralidade, da boa-fé, da confiança e da presunção de legalidade, como, por exemplo, no MS 37004, Relatora CÁRMEN LÚCIA, Segunda Turma, julgado em 7/12/2020, Processo Eletrônico DJe-290 DIVULG 10/12/2020 PUBLIC 11/12/2020, e nos Acórdão 3869/2011-TCU-Segunda Câmara e 868/2010-TCU-Plenário (peça 37, p. 18-20) .
9.5.  Transcreve voto proferido pelo Ministro Luiz Fux, que embasou o deferimento de liminar para suspender os efeitos de acórdãos da Primeira Câmara da Corte de Contas. Observou o integrante do STF que "o princípio constitucional da segurança jurídica (CRFB, art. 5º, inciso XXXVI) interdita condutas estatais que frustrem expectativas legítimas despertadas no cidadão por atos próprios do Poder Público, revelando-se imperioso o respeito aos efeitos concretos e já consolidados de atos pretéritos praticados pelas instituições políticas, administrativas e judiciárias" (peça 37, p. 20-24) .
9.6. Considerada a gravosa excepcionalidade do caso concreto, impõe-se a manutenção dos efeitos da aposentadoria do recorrente, como medida de inegável caráter humanitário, assecuratória da saúde física e mental do recorrente, observados os princípios da dignidade da pessoa humana, segurança jurídica e razoável duração do processo (peça 37, p. 24) .
Análise
9.7. No caso em apreço, não houve o registro da aposentadoria estatutária em razão da constatação de ilegalidade no ato de concessão, o que afasta, por si só, a presunção de legitimidade do ato administrativo que concedeu o benefício ao interessado, não havendo, assim, que se falar em violação da segurança jurídica, da razoabilidade e da dignidade da pessoa humana. Vale lembrar que cabe ao órgão de origem adotar as medidas que se fizerem necessárias para regularizar a situação do ex-servidor no que se refere à impossibilidade de continuidade da percepção de proventos custeados pelo RPPS.
9.8. Quanto à boa-fé do recorrente, tenha-se presente que foi considerada ao se dispensar a devolução dos valores indevidamente recebidos, nos termos do acórdão recorrido.
9.9. Nesse sentir, opina-se pela rejeição das alegações do recorrente.
CONCLUSÃO
10.	 Da análise de mérito, conclui-se que:
a)	não ocorreu a decadência do direito de revisar o ato administrativo de reintegração;
b)	não houve inobservância do contraditório e da ampla defesa;
c)	é irregular o ato de reintegração aos quadros de servidores da UFSC;
d)	a discussão acerca da acumulação de proventos de aposentadorias em regimes previdenciários diversos em nada aproveita ao recorrente, ante a ilegalidade de sua aposentadoria estatutária, que teve seu registro negado pela Corte de Contas;
e)	não foram ignoradas a boa-fé, a razoabilidade, a dignidade da pessoa humana e a segurança jurídica.
10.1.	Por conseguinte, deve-se negar provimento ao presente recurso.
PROPOSTA DE ENCAMINHAMENTO
11. Ante o exposto, submetem-se os autos à consideração superior, propondo-se, com fundamento no art. 48 da Lei 8.443/1992:
a)	conhecer do recurso e, no mérito, negar-lhe provimento;
b) informar ao recorrente e demais interessados do acórdão a ser proferido, destacando que o relatório e o voto que o fundamentam podem ser acessados por meio do endereço eletrônico www.tcu.gov.br/acordaos.
2.	O Ministério Público junto ao TCU, representado nos autos pelo Procurador Dr. Sérgio Ricardo Costa Caribé, manifestou-se de acordo com a proposição da unidade técnica, nos termos do parecer de peça 55. 
Eis o Relatório.

Israel João Martins (OAB/SC 28.429).

Procurador Sergio Ricardo Costa Caribé.

APOSENTADORIA. REINTEGRAÇÃO IRREGULAR DE EMPREGADO REGIDO PELO REGIME DA CLT EM CARGO PÚBLICO DE PROVIMENTO EFETIVO. ILEGALIDADE DO ATO DE CONCESSÃO. PEDIDO DE REEXAME. ARGUMENTOS INSUFICIENTES PARA MODIFICAR O ACÓRDÃO RECORRIDO. NEGATIVA DE PROVIMENTO.

APOSENTADORIA (APOS)

Secretaria de Recursos (Serur).

Aprecia-se, nesta oportunidade, pedido de reexame interposto pelo Sr. Arnoldo Jorge da Silva em face do Acórdão 6294/2021-TCU-Primeira Câmara, por meio do qual esta Corte de Contas considerou ilegal o ato de aposentadoria emitido em favor do recorrente. Isso porque o Sr. Arnoldo Jorge da Silva, então empregado celetista da Universidade Federal de Santa Catarina (UFSC) , foi dispensado da sua função antes da vigência da Lei 8.112/1990. Ocorre que, em 1994, o recorrente obteve, na Justiça do Trabalho, o direito à reintegração aos quadros da universidade, na condição de empregado público. Contudo, sua reintegração foi efetuada, em 1999, como servidor ocupante de cargo submetido ao regime estatutário e não como empregado regido pela CLT.
No pedido de reexame interposto (peça 37) , o recorrente alega, em síntese, que: (i) ocorreu a decadência do direito de revisar o ato administrativo de reintegração; (ii) houve inobservância do contraditório e da ampla defesa; (iii) é regular o ato de reintegração aos quadros de servidores da UFSC; (iv) não há óbice para aposentadoria em dois regimes previdenciários; e (v) foram ignoradas a boa-fé, a razoabilidade, a dignidade da pessoa humana e a segurança jurídica.
A Secretaria de Recursos deste Tribunal (Serur) , em seu minudente parecer, propõe que o apelo interposto pela recorrente seja conhecido para, no mérito, negar a ele provimento. A Serur concluiu, em síntese, que: (i) não ocorreu a decadência do direito de revisar o ato administrativo de reintegração; (ii) não houve inobservância do contraditório e da ampla defesa; (iii) é irregular o ato de reintegração aos quadros de servidores da UFSC; (iv) a discussão acerca da acumulação de proventos de aposentadorias em regimes previdenciários diversos em nada aproveita ao recorrente, ante a ilegalidade de sua aposentadoria estatutária, que teve seu registro negado pela Corte de Contas; (v) não foram ignoradas a boa-fé, a razoabilidade, a dignidade da pessoa humana e a segurança jurídica.
O Ministério Público junto ao Tribunal (MPTCU) , em sua manifestação regimental, ratificou as conclusões formuladas pela Serur.
II
Quanto à admissibilidade do recurso interposto pelo recorrente, reforço o entendimento já externado no despacho de peça 45, no sentido de que o presente apelo seja conhecido, uma vez preenchidos os requisitos que regem a espécie. 
No tocante à análise de mérito, registro minha concordância integral com a proposta formulada no âmbito da Serur, aquiescida pelo MPTCU, razão pela qual acolho o parecer de peça 53 por seus próprios fundamentos, valendo-me, para tanto, da técnica da motivação per relationem, nos termos do art. 2º, § 3º, do Decreto 9.830, de 10 de junho de 2019, sem prejuízo de tecer os comentários a seguir.
De início, ressalto que não se operou a decadência para que esta Corte de Contas aprecie a legalidade da concessão em análise. Nesse sentido, vale dizer que, no julgamento do RE 636.553, proferido na Sessão Virtual realizada de 27/11/2020 a 4/12/2020, o Supremo Tribunal Federal manteve a sua jurisprudência, entendendo que o ato de aposentadoria tem natureza complexa, não se aplicando a decadência prevista no art. 54. da Lei 9.784/1999. Senão vejamos: 
 (...) 
Nessa perspectiva, destaco que, como bem lembrado pelo Ministro Edson Fachin em seu voto, desde 1957, o Supremo Tribunal Federal tem se posicionado no sentido de que o ato de concessão de aposentadoria teria natureza de ato complexo, segundo o qual seria necessária a conjugação da vontade do órgão de origem e do TCU para que fosse perfectibilizado. Por esse motivo, após a edição da Lei 9.784/1999, firmou-se o entendimento de que seu art. 54 não poderia ser aplicado durante o período entre a publicação do ato de aposentadoria pelo órgão de origem e a apreciação da sua legalidade pelo TCU, haja vista ainda inexistir ato acabado. Quanto a esse ponto, a decisão ora embargada não alterou a jurisprudência há muito firmada, segundo a qual a concessão de aposentadoria ou pensão constitui ato administrativo complexo.
De igual sorte, não há que se cogitar a inobservância de contraditório e ampla defesa na apreciação da aposentadoria em questão. No sobredito Recurso Extraordinário, o STF assim se posicionou quanto a essa questão:
E, por constituir exercício da competência constitucional, a apreciação desse ato segue a ocorrer sem a participação dos interessados - portanto, sem a observância do contraditório e da ampla defesa.
 (...) 
 (...) o Supremo Tribunal Federal definiu que a fixação do prazo de cinco anos se afigura razoável para que as cortes de contas procedam à análise da legalidade dos atos de concessão de aposentadoria, reforma ou pensão, após o qual estes serão considerados definitivamente registrados.
Trata-se de prazo ininterrupto, a ser computado a partir da chegada do processo à respectiva corte de contas - ou, como definido pelo Ministro Roberto Barroso durante o julgamento, um verdadeiro período de "cinco anos tout court"
In casu, o ato de aposentadoria emitido em favor do recorrente foi disponibilizado ao TCU em 1/8/2018 e apreciado por meio do acórdão recorrido em 13/4/2021, portanto, em menos de 5 anos, não havendo que se cogitar eventual mácula ao contraditório. 
No que diz respeito à decisão judicial que determinou a reintegração do recorrente aos quadros da UFSC, vale transcrever o trecho do Acórdão - 2ª T - 5888/1994, proferido pelo TRT da 12ª Região, no Processo TRT/SC/RO-EV 7187/1991:
DESPEDIDA SEM JUSTA CAUSA. REINTEGRAÇÃO. Reintegra-se no emprego quem, por força de norma legal, não poderia ser despedido sem justa causa.
 (...) 
A repentina despedida, sem justa causa, violou, sem dúvida, disposição legal. Não, evidentemente, a norma prevista no art. 19 do Ato das Disposições Constitucionais Transitórias da Constituição da República, mas a do art. 50 do Decreto 94.664, de 23 de julho de 1987. Os recorrentes devem, pois, ser reintegrados no emprego. (destaque acrescido) 
Destaco que não há, no dispositivo da decisão, comando que determine a reintegração do recorrente em cargo público. Nesse contexto, vale dizer que o TCU, em momento algum, questionou a legitimidade da reintegração do recorrente, mas tão somente inquinou a alteração de seu anterior vínculo de trabalho, de natureza celetista, para o regime estatutário. 
Este Tribunal tem jurisprudência consolidada no sentido de ser ilícita a transposição de celetista para estatutário, a exemplo do caso dos empregados de empresas públicas extintas que foram anistiados com base na Lei 8.878/1994, consoante os Acórdão 303/2015-TCU-Plenário, 842/2020-TCU-1ª Câmara e 1.409/2019-TCU-1ª Câmara.
Assim, na linha do que sustentam os pareceres precedentes, não há direito subjetivo do recorrente ao enquadramento no regime estatutário, razão pela qual não merece reparos a conclusão do Relator a quo, de que a decisão judicial na seara trabalhista não transformou o anterior vínculo empregatício, regido pela CLT, em estatutário.
Em conclusão, reafirmo que, em razão da competência estabelecida a este Tribunal pelo art. 71, inciso III, da Constituição Federal e ratificada pelo STF, os atos de registro de pessoal somente passam a estar plenamente formados, válidos e eficazes quando recebem o registro pela Corte de Contas. Sob essa perspectiva, impõe-se reconhecer que referidos atos possuem, na origem, natureza precária, razão pela qual, até que haja o efetivo julgamento e o consequente registro pela Corte de Contas, tais atos não gozam de definitividade, já que sem o registro não se aperfeiçoam. Por tal razão, ao contrário do que sustenta o recorrente, não há mácula aos princípios da boa-fé, razoabilidade, dignidade da pessoa humana e segurança jurídica. Diante do exposto, não há, nas razões recursais apresentadas, argumentos capazes de alterar a decisão recorrida.
Ante o exposto, voto para que seja adotada a minuta de acórdão que ora trago ao exame deste Colegiado.
TCU, Sala das Sessões, em 22 de março de 2022.
Ministro VITAL DO RÊGO 
Relator